【裁判字號】    98,訴,730
【裁判日期】    981217
【裁判案由】    損害賠償
【裁判全文】
臺灣彰化地方法院民事判決  98年度訴字第730號
原      告  丙○○
訴訟代理人  劉淑華律師
被      告  己○○
訴訟代理人  丁○○
            李進建律師
上列當事人間請求損害賠償事件，本院於民國98年12月3日言詞
辯論終結，判決如下：
    主  文
原告之訴及其假執行之聲請均駁回。
訴訟費用新臺幣壹萬零陸佰捌拾元由原告負擔。
    事  實
一、本件原告起訴主張：兩造於民國90年7月16日簽訂不動產賣
    買契約書（下稱系爭買賣契約書），由被告向原告承買坐落
    員林鎮○○段582－2地號面積135.21平方公尺、同段第595
    地號面積254．23平方公尺2筆土地及其上門牌號碼為員林鎮
    ○○路○段334號、336號及鐵架造平房等3棟建築物。兩造約
    定買賣價款按土地每坪新臺幣（下同）13萬元整計算。因上
    開買賣標的不動產鄰接34 1地號土地，而341地號與340地號
    均作巷道即員水路1段332巷使用，該巷道北端面寬9公尺，
    南端面寬7公尺（鄰接員水路）。原告家族當時仍保有巷內
    364 、363地號及其地上物所有權，為求巷道寬度一致，乃
    與被告特別約定(一)甲方同意辦理交屋之同時，應切結員林鎮
    ○○段582－2地號，在重建時應退縮東側1公尺。(二)房屋以
    空屋交屋。(三)地上物不另補償。(四)甲方應退縮582－2地號1
    公尺，應由地政事所測量結果為準，第2條房地總價則雙方
    願多退少補。(五)90年10月16日甲方再分割1米（以牆壁外牆
    為準地號342 ）再轉還于賣方。上開約定意指買方即被告於
    重建時應以其所買受之土地即582－2地號退縮東側1公尺之
    土地；賣方即原告則於90年10月16日先買回牆壁外牆1公尺
    之土地，使該巷道332巷南北兩端之寬度均達9公尺。上開約
    定係兩造先於甲○○住處所提到雙方各自退縮留下1公尺寬
    土地，作為巷道使用，講妥之後，甲○○才找來乙○○填寫
    契約內容。是以，原告於90年8月15日將582－2地號面積135
    ．21平方公尺、589地號面積25 4．23平方公尺2筆土地合計
    389.44平方公尺（約為117.8坪）過戶予被告指定之配偶丁○○（按：嗣上開2筆土地合併為新員水段342地號），之後
    由丁○○申請重測，再於90年11月16日分割新增342－1地號
    土地，並由原告買回新增342－1地號土地，則按土地每坪13
    萬元整計算，本件買賣總價應為新台幣15,314,728元，然原
    告實際收到買賣總價金僅14,808,300元，此係因原告事後買
    回其中12．85平方公尺即重測後新增342－1地號土地。惟被
    告之子戊○○於96年4月10日將彰化縣員林鎮○○段342地號
    土地之地上物拆除重建門牌號碼為員水路1段338號之建築物
    （新員水段466建號）時，被告卻未使戊○○依照不動產買
    賣契約書之約定在重建時應退縮1公尺。然原告因被告同意
    於重建時退縮1公尺做為巷道使用，而出資向被告買回1公尺
    ，亦做為巷道使用，且同意地上物部分不另補償。被告違約
    ，致使原告受有損害，原告家族所有巷內364、363地號基地
    及其地上物之交易價值減損，又支出買回土地之價款做為巷
    道使用，而被告竟使其子戊○○將342地號土地全部充為建
    築基地，被告違反兩造於不動產買賣契約書中關於「員林鎮
    ○○段第582－2地號在重建時應退縮1公尺」之約定，而該
    部分土地之面積為24.83平方公尺，爰依民法第226條之規定
    ，請求被告應賠償按每坪13萬元價格計算共976,440元之損
    害等語。並聲明：(一)被告應賠償原告976,440元及自96年4
    月10日起至清償日止，按年息5％計算之利息予原告。(二)原
    告願供擔保，請准宣告假執行。
二、被告則以：上開342地號土地分割出同地段342－1地號土地
    ，即係特約事項所約定應退縮東側1公尺之土地，被告已依
    約將該土地賣回移轉予原告而履行完畢，原告自不得再請求
    被告退縮1公尺土地。此等情事，並已由當時承辦土地移轉
    登記及契約製作之代書乙○○於原告另案請求之本院94年度
    訴字第386號拆屋還地案件中到庭證述甚詳，兩造所簽訂之
    買賣契約之其他特約事項，並無如原告所述買方即被告除分
    割1公尺土地即同段342－1地號土地賣回予原告外，尚須再
    退縮東側1公尺土地供原告使用之約定，買方即被告既已依
    約定將分割出之1公尺即同地段342－1地號土地予原告，其
    應負之義務已履行完畢，原告主張被告應再就342地號土地
    向東側退縮1公尺，且本院94年度訴字第386號、臺灣高等法
    院臺中分院95年度上易字第41號拆屋還地事件亦均為相同認
    定，是原告起訴主張被告違約，請求被告賠償其損害，並無
    理由等語，資為抗辯。
三、兩造不爭執之事實：
（一）兩造於民國90年7月16日簽訂買賣契約，由被告向原告承
      買坐落彰化縣員林鎮○○段第582－2地號、面積135.21平
      方公尺、同段第595地號、面積254‧23平方公尺2筆土地
      及其上門牌號碼為員林鎮○○路○段334號、336號及鐵架
      造平房等3棟建築物。
（二）兩造收執之系爭買賣契約特約事項第1點約定：甲方（即
      買方）同意辦理交屋之同時，應切結員林鎮○○段第582
      －2地號在重建時應退縮東側1公尺；第4點約定：甲方應
      退縮582－2地號1公尺，應由地政事務所測量結果為準。
（三）上開582－2、595地號土地嗣合併為342地號。
（四）被告於90年10月16日將自342地號土地分割出之同段342－
      1地號土地、面積12.85平方公尺，賣回並移轉登記予原告
      。
（五）原告收執之買賣契約書特約事項載有第5點：「90.10.16
      甲方再分割一米（以牆壁外牆為準，地號342），再轉還
      于賣方」。而被告收執之買賣契約則無該部分記載。
（六）上開事實，並有不動產買賣契約書、土地及建物登記謄本
      在卷可稽，堪信為真實。
四、原告主張系爭買賣契約其他特約事項除約定被告應將342地
    號土地以牆壁外牆為準分割出1米範圍之土地賣回予原告外
    ，尚須於重建時再就分割後之342地號土地退縮東側1尺，惟
    被告竟使其子戊○○將342地號土地全部充為建築基地，違
    反上開約定致原告受有損害等情，為被告所否認，並以前揭
    情詞置辯。則本件應審究者厥為：被告於90年10月16日賣回
    並移轉登記予原告之342－1地號土地，是否即係特約事項所
    約定應退縮東側1公尺之土地？茲析述如下：
（一）查證人即系爭買賣契約之代書乙○○於本院94年度訴字第
      386號原告訴請被告之妻丁○○拆屋還地之案件中具結證
      ：「契約書是我寫的，丙○○賣土地給己○○，當時土地
      上還有建物，結構如買賣契約書上所寫，其他約定事項第
      1條約定重建時應退縮582－2地號土地東側1公尺，買賣契
      約時登記之後有測量，第4條補充第1條即將向東側退縮1
      公尺的範圍土地返還給賣方丙○○，而且也確實分割出這
      部分移轉回去，價金部分丙○○有將返還的這1公尺範圍
      的土地價金還給己○○，其他特約事項的第5條的部分是
      我事後再填上去的，可能是沒有用複寫，所以只填寫原告
      的契約書上，漏了再把被告那一份填上去，90年10月16日
      應返還登記給丙○○，與第1條、第4條所約定的是同一件
      事情，因當時房屋尚未拆除所以就分割並轉回給賣方到以
      牆壁外緣為準，以被告所持的買賣契約正本，未載明其他
      約定事項第5條來看，應該僅是第5條的部分未於書立買賣
      契約時填載，其他部分都是在寫買賣契約時所寫，342（5
      82－2）土地地籍圖謄本，後來分割出342－1地號土地即
      是其他約定事項所稱賣方要分割並返還1公尺土地給買方
      的範圍，分割移轉的事情也是我替他們辦的，辦好之後雙
      方沒有爭議。當時建物還存在不知道建物的外牆與地籍線
      有多少的距離，雖是約定1公尺的範圍，事實上雙方的意
      思是以到牆壁外牆為準為退縮的範圍。依照買賣契約書所
      載並沒有約定於分割轉回後582－2地號土地還要再退1公
      尺土地給原告，當時是買方過戶之後，再將權狀交給我，
      去辦理分割轉回1公尺範圍土地給賣方，如果雙方對於分
      割出的範圍有意見，事後應不會依約履行交付價款的事情
      ，所以雙方應該沒有爭議，當時土地是登記給丁○○，丁○○於簽訂買賣契約時有在場，所以他也知道其他特約事
      項的內容，甲○○是介紹土地買賣的介紹人，擬完賣買契
      約書之後我有將內容唸給兩造聽，丁○○有在場，雙方沒
      有表示反對意見，就在契約上簽名，在場人有說了什麼話
      已經不記得了」、「特約事項第1點是雙方約定好之後叫
      我記載進去，確實的範圍是哪裡到哪裡並沒有到現場去看
      ，所以我也不記得應該到哪裡，後來地政機關有去測量，
      測量出兩造所約定以牆壁外緣為準的1公尺範圍即是後來
      分割出來的342－1地號土地。兩造在測量時有沒有在場我
      不記得。當初簽完買賣契約因為有第1條（按：應指上開
      特約事項第1點）的限制才會產生第4條（按：應指上開特
      約事項第4點）約定的問題，買賣契約當時是買整筆土地
      ，並沒有因為移轉登記的面積超過買賣所約定的面積，而
      需由買方將超過未買的部分移轉返還給賣方的情形。分割
      出342－1返還給原告，是依照契約書其他特約事項的約定
      所辦理，並不是因為有移轉登記超過買賣面積所造成的。
      」等語在卷（見本院94年度訴字第386號卷第110至111頁
      ），本院衡酌系爭買賣契約特約事項第1點係約定買方即
      被告於房屋重建時應退縮1公尺，又於第4點約定買方應退
      縮之1公尺以測量結果為準，第5點復約定買方自342地號
      土地以牆壁外牆為準再分割1米土地轉還于賣方，均係針
      對1米即1公尺為約定，則證人乙○○證述該特約事項第5
      點所謂90年10月16日買方即被告應返還登記予賣方即原告
      ，與第1條、第4條所約定的是同一件事情乙節，應非無據
      ，參以原告提出之買賣契約書特約事項有記載第5點：「9
      0.10.16甲方再分割一米（以牆壁外牆為準，地號342），
      再轉還于賣方。」，然被告收執之買賣契約則無該部分記
      載，此為兩造所不爭執，且有原告與被告各自提出之買賣
      契約書為憑（見本院94年度訴字第386號卷第25頁、第127
      頁），顯見該第5點約定確係事後增添，觀諸證人乙○○
      上開證述，足認應係當時被告買受之土地其上房屋尚未拆
      除，故兩造復約定改由被告以牆壁外牆為準分割1米土地
      轉回予賣方作為履行上開特約事項第1點「重建時應退縮
      東側1公尺」約定之方式，且本院94年度訴字第386號、臺
      灣高等法院臺中分院95年度上易字第41號判決亦均為相同
      之認定。準此，被告既已將分割出之1公尺土地即同地段
      342－1地號土地予原告，則其依約應退縮1公尺之義務，
      實已履行完畢。
（二）至原告雖以證人即系爭買賣契約之見證人甲○○於本院94
      年度訴字第386號作證時證述與事實不符有所保留，聲請
      訊問證人甲○○，惟查，證人甲○○於本院94年度訴字第
      386號已具結證稱：「當初介紹雙方買賣系爭土地兩造談
      好後，他們自行到代書處簽訂契約，我並沒有參與，契約
      書是後來他們再拿來給我於見證人欄上簽名，所謂的退縮
      一公尺範圍，我並不清楚。我也沒有跟他們去現場參與鑑
      界等事項，買賣雙方有沒有到現場指界一公尺的範圍我也
      不清楚，我只負責價金尾款是否有交付清楚，後來他們價
      金也如期付清，也沒有表示任何的意見，我認為他們這個
      買賣事件已經結束，不知道為什麼會有糾紛出來。簽買賣
      契約之前，他們有談到退縮一公尺的事，為何要退縮，範
      圍到哪裡我都不清楚。我於見證人欄簽名時契約的內容都
      已經簽好了，包括特約事項。」等語（見本院94年度訴字
      第386號卷第112頁）明確，是以證人甲○○既證述其不清
      楚兩造約定退縮1公尺之緣由及內容，則原告聲請訊問上
      開證人，核無必要，爰不再加以訊問，併此敘明。
六、綜上所述，原告主張被告未履行系爭買賣契約關於買方在員
    林鎮○○段第582－2地號重建時應退縮東側1公尺之約定，
    請求被告賠償損害，洵非可採。從而，原告本於債務不履行
    之法律關係，請求被告應賠償原告976,440元及自96年4月10
    日起至清償日止，按年息5％計算之利息予原告，為無理由
    ，不應准許。原告之訴既經駁回，其假執行之聲請亦失所附
    麗，應併予駁回。
七、本件事證已臻明確，兩造其餘之攻擊防禦方法及所提之證據
    ，核與判決結果不生影響，爰毋庸一一論述，併此敘明。
九、訴訟費用負擔之依據：民事訴訟法第78條。
中    華    民    國    98    年    12    月    17    日
                  民事第三庭    法  官  尚安雅
以上正本係照原本作成。
如對判決上訴，應於判決送達後20日內向本院提出上訴狀（須附
繕本）。
中    華    民    國    98    年    12    月    23    日
                                書記官  陳文俊


司法院資訊處製作；財團法人民間司法改革基金會備份。
